【裁判字號】    89,上易,2046
【裁判日期】    890324
【裁判案由】    傷害
【裁判全文】
臺灣高等法院刑事判決                          八十九年度上易字第二○四六號
    上  訴  人  臺灣士林地方法院檢察署檢察官
    被      告  甲○○
右上訴人，因被告傷害案件，不服臺灣士林地方法院，八十九年度易字第一七五號，
中華民國八十九年三月二十四日第一審判決（起訴案號：八十九年度偵續字第一六八
號）提起上訴，本院判決如左：
    主      文
上訴駁回。
    事      實
一、甲○○於民國八十八年三月十八日上午九時二十分許，在台北市○○區○○街八
   二號住處前，與鄰居黃王瑞芳因裝設水塔問題發生口角爭執，竟基於傷害之犯意
   ，以手拉扯並用口咬黃王瑞芳，致黃王瑞芳（同日上午九時四十分許因心肺  循
   環衰竭死亡）受有左手背及右手肘外側約卵圓大之皮下出血之傷害。
二、案經被害人黃王瑞芳之女乙○○○訴由台北市政府警局士林分局報請台灣士林地
    方法院檢察署檢察官偵查起訴。
    理      由
一、上訴略以，被害人黃王瑞芳業因被告之傷害而發生死亡之結果，被告迄今毫無歉
   意又未曾向被害人及家屬表示慰問之意，更遑論賠償之行為，原審僅判被告拘役
    二十日更可易科罰金，其判決顯然失出云云。經查：
（一）訊據被告甲○○對於有於右揭時地與被害人黃王瑞芳發生口角、用手拉扯及咬
      傷被害人黃王瑞芳之事實坦承不諱，惟矢口否認有何故意傷害之犯意，辯稱：
      係被害人黃王瑞芳先抓其脖子，其為保護自己，撥開時不小心咬傷云云。惟查
      ，被害人黃王瑞芳受有左手背及右手肘外側約卵圓大之皮下出血傷害，有台灣
      士林地方法院檢察署驗斷書一件在卷可稽（八十八年相字第一九八號卷第十九
      頁）。被告於審理中亦自承其有用手撥開被害人，可能無意間咬傷被害人等情
      （八十八年偵續字第一六八號卷第十三頁背、原審卷第十八頁背），足見其與
      被害人間確有身體上之接觸，且據證人王麗如於偵查時證稱：「當時他們先在
      神桌前爭吵，甲○○說死者抓他，死者說甲○○咬他」等語（八十八年偵字第
      三三九一號卷第三十八頁背），堪認被告確有用手拉扯及用口咬傷被害人之犯
      行，復被告於本院時亦自承：「是她自己來找我吵架，門一打開她就先抓我脖
      子，在沒有防備下，為保護自己，而咬傷她」（八十九年六月二十日審判筆錄
      ），足見被告有用口咬傷被害人之犯行。
（二）被告雖辯稱係被害人先抓其脖子，復撥開她的手，且為保護自己始有咬傷他云
      云，然由其提出之台北市立陽明醫院診斷書觀之（八十八年偵字第三三九一號
      卷第四十四頁），雖載有被告左受有前頸二處四公分及三公分線狀擦傷之傷害
      ，然被告係於八十八年三月二十二日就診，而被告與被害人發生爭執時間係在
      八十八年三月十八日，其間相隔四日之久，則被告之頸部擦傷是否係三月十八
      日爭執中造成，已屬有疑。況縱認當時被害人確有抓傷被告，然按正當防衛係
      對於現在不正之侵害防衛自己或他人之權利者而言，被告及被害人因口角互毆
      成傷，打架時僅有被告及被害人在場，既不能證明係被害人先出手為侵害行為
      ，被告自不得主張正當防衛（最高法院十七年度上字第六八六號判例參照），
      被告亦無從依正當防衛之規定，阻卻其傷害行為之違法性。被告所為上開辯解
      ，為事後卸責之詞，不足採信，事證明確，被告犯行洵堪認定，應依法論科。
二、核被告甲○○所為，係犯刑法第二百七十七條第一項之傷害罪。本件細因口角而
    生爭執，雖復造成被害人死亡，然其向前臥倒碰到頭臉部造成挫傷，但不是致命
    傷，實際上是冠狀動脈硬化性心臟病（合併左心室動脈瘤擴張），加上急性心肌
    缺血而心肺循環衰竭致死，申言之，被害人有潛在的心臟疾病，因情緒、壓力等
    因素加速心肌缺血，然後倒地受傷，最後心肺循環衰竭而自然死亡，此有檢察署
    相驗筆錄、相驗死體證明書、驗斷書及法務部醫研究所（八八）法醫所鑑字第○
    二七六號鑑定書在卷可稽（八十八年相字第一九八號卷第十六至二十一頁、八十
    八年偵字第三三九一號卷第十至十六頁）。復被告於檢察官履勘時供稱：「死者
    先在階梯處與其爭執，並坐在階梯上，被告先行離家出大門後，死者起身欲出大
    門，手先握在大門上後再跌倒」，此與目擊證人王麗如證詞相符（八十八年偵字
    第三三九一號卷第三十七頁、三十八頁），王麗如亦證稱：「（當時被告是否先
    走出門後，死者再出門？）是的。」（八十八年偵字第三三九一號卷第三十八頁
    背）；又訊問被告堅稱事前不知死者生前罹有心臟病，而證人柳清海也證稱不知
    道被告是否知悉死者生前身體狀況，因被告很少與人打交道（八十八年偵字第三
    三九一號卷第三十四頁），另與死者相識十多年之證人孫德香亦證稱不知道死者
    有心臟病等語（八十八年偵字第三三九一號卷第四十一頁），復無其他事證足證
    被告事前知悉死者生前患有心臟病等情，本件僅因裝設水塔細故與死者發生爭吵
    衝突，難期被告有防範死者心臟病發之可能，尚無違反注意義務之過失可言，原
    審審酌被告甲○○尚無前科、及因細故口角爭執之犯罪動機、手段、犯罪時所受
    之刺激、被害人所受傷害程度、犯罪後之態度等一切情狀，量處拘役貳拾日，如
    易科罰金，以參佰元折算壹日，本院經核認事用法均無違誤，量刑亦稱妥適，公
    訴人上訴意旨略言判刑失出等詞，為無理由，應予駁回。
據上論斷，應依刑事訴訟法第三六百六十八條，判決如主文。
本案經檢察官陳維練到庭執行職務。
中     華     民     國    八十九   年       六       月      三十      日
                             臺灣高等法院刑事第一庭
                                 審判長法  官  李  相  助
                                       法  官  王  振  興
                                       法  官  蔡  光  治
右正本證明與原本無異。
不得上訴。
                                       書記官  王  才  生
中     華     民     國    八十九  年       七       月       五       日
附錄：本案論罪科刑法條全文
刑法第二百七十七條第一項：
傷害人之身體或健康者，處三年以下有期徒刑，拘役或一千元以下罰金。


司法院資訊處製作；財團法人民間司法改革基金會備份。
